臺灣屏東地方法院民事判決　　　　　　　 95年度訴字第489號
原　　　告　乙○○
訴訟代理人　甲○○
被　　　告　丙○○
訴訟代理人　陳萬呈律師
上列當事人間請求返還不當得利等事件，本院於民國96年7 月18
日言詞辯論終結，判決如下：
    主  文
原告之訴及假執行之聲請均駁回。
訴訟費用由原告負擔。
    事實及理由
一、按訴狀送達後，原告不得將原訴變更或追加他訴，但請求之
    基礎事實同一、不甚妨礙被告之防禦及訴訟之終結者，不在
    此限，民事訴訟法第255 條第1 項第2 款、第7 款定有明文
    。本件原告依不當得利之法律關係，請求被告給付相當於租
    金之不當得利，於訴狀送達後，嗣又追加依物上請求權之法
    律關係，請求被告拆屋還地，均係基於其所有之坐落屏東縣
    屏東市○街段○ ○段93地號土地之同一事實，且不甚妨礙被
    告之防禦及訴訟之終結，揆諸前開說明，其所為訴之追加，
    於法自無不合，合先敘明。
二、原告主張：坐落屏東縣屏東市○街○ ○段91-9、91-13 地號
    2 筆土地及未辦保存登記之地上鋼筋水泥3 層樓房（下稱系
    爭房屋），原屬訴外人蕭月娥一人所有，其後蕭月娥將上開
    2 筆土地及系爭房屋出賣與原告及訴外人韓金娥各2 分之1
    ，而後韓金娥又將其所有上開不動產之2 分之1 轉讓與被告
    ，土地部分辦畢所有權移轉登記，但系爭房屋部分因該房屋
    未辦理保存登記而不能為移轉登記。嗣因蕭月娥之債權人聲
    請對系爭房屋查封拍賣，由訴外人林茂樟拍定後，又將其承
    購系爭房屋之權利，讓由被告繳價，並由法院發給被告權利
    移轉證明書，被告即取得上開2 筆土地應有部分2 分之1 及
    系爭房屋全部之所有權（已登記為屏東市○街○ ○段78建號
    ）。其後原告訴請裁判分割，經法院裁判將上開2 筆土地合
    併分割，合併分割後登記為屏東縣屏東市○街段○ ○段93地
    號土地（下稱系爭土地）分歸原告所有，同段94地號土地則
    分歸被告所有。是原告因而取得系爭土地之全部所有權，惟
    系爭房屋卻仍坐落在系爭土地上，無權占用系爭土地，並因
    此而獲取相當於租金之不當得利。爰依民法物上請求權及不
    當得利之之規定，請求被告拆屋還地及給付相當於租金之不
    當得利。並聲明：(一)被告應將坐落系爭土地上之建物拆除，
    並將土地騰空返還原告；(二)被告應給付原告新臺幣（下同）
    564,060 元，及自起訴狀繕本送達翌日起至清償日止，按週
    年利率百分之5 計算之利息，並應自起訴狀繕本送達翌日起
    至交還土地之日止，按月給付原告9,401 元；(三)願供擔保請
    准宣告假執行。
三、被告則以：原告前曾請求被告拆屋還地，經最高法院以59年
    度台上字第1307號駁回上訴確定，本件原告拆屋還地之訴部
    分有違一事不再理之規定，又原告所有系爭土地面積狹小為
    畸零地，無法供自己使用，或出租他人收取租金，原告請求
    給付不當得利，實屬無據，且請求之金額亦屬過告等語資為
    抗辯。爰聲明：(一)駁回原告之訴；(二)如受不利益判決，願供
    擔保免為假執行。
四、下列事項兩造不予爭執，並有最高法院民事判決及臺灣高等
    法院臺南分院民事判決（見本院卷第10至17、112 至116 頁
    ）、土地登記謄本及地籍圖謄本（見本院卷第18至21頁）、
    房屋租賃契約書（見本院卷第71至74頁）附卷可稽，復經本
    院至現場勘驗明確，且囑託屏東縣屏東地政事務所派員實施
    測量，有勘驗筆錄、簡圖及土地複丈成果圖在卷可稽（見本
    院卷第53至55、61頁），堪信為真實：
  (一)坐落屏東縣屏東市○街○ ○段91-9、91-13 地號2 筆土地及
    未辦保存登記之系爭房屋（最高法院59年度台上字第1307、
    4320號判決誤載地段為舊街段、系爭房屋誤載為2 層樓房）
    ，原屬訴外人蕭月娥一人所有，其後蕭月娥將上開2 筆土地
    及系爭房屋出賣與原告及訴外人韓金娥各2 分之1 ，而後韓
    金娥又將其所有上開不動產之2 分之1 轉讓與被告，土地部
    分辦畢所有權移轉登記，但系爭房屋部分因該房屋未辦理保
    存登記而不能為移轉登記。嗣因蕭月娥之債權人聲請對系爭
    房屋查封拍賣，由訴外人林茂樟拍定後，又將其承購系爭房
    屋之權利，讓由被告繳價，並由法院發給被告權利移轉證明
    書，被告即取得上開2 筆土地應有部分2 分之1 及系爭房屋
    全部之所有權（已登記為屏東市○街○ ○段78建號）。其後
    原告訴請裁判分割，經法院裁判將上開2 筆土地合併分割，
    系爭土地分歸原告所有，同段94地號土地則分歸被告所有。
  (二)系爭房屋坐落屏東縣屏東市○街段○ ○段93（即系爭土地）
    、94地號土地上，占用系爭土地如附圖所示面積17平方公尺
    。
  (三)被告將系爭房屋出租予訴外人陳吉妃經營「玫瑰園花坊」，
    每月租金15,000元。
五、兩造爭執事項：
  (一)本件拆屋還地部分是否有「一事不再理」之適用？
  (二)原告得否請求被告拆屋還地？
  (三)原告得否請求被告給付相當於租金之不當得利？
六、本件拆屋還地部分是否有「一事不再理」之適用？
  (一)按訴訟法上所謂一事不再理之原則，乃指同一事件已有確定
    之終局判決者而言。其所謂同一事件，必同一當事人就同一
    法律關係而為同一之請求，若此三者有一不同，即不得謂為
    同一事件，自不受確定判決之拘束（最高法院19年上字第27
    8 號判例參照）。
  (二)查兩造前案訴訟，原告固曾訴請被告拆屋還地，並經最高法
    院以59年度台上字第1307號判決駁回原告上訴確定，此觀上
    開判決主文記載：「原判決除駁回上訴人（即原告）請求被
    上訴人（即被告）拆屋還地及假執行部分外廢棄發回台灣高
    等法院台南分院。其他上訴駁回。」，理由欄則記載：「…
    …本件房屋為被上訴人一人所有，土地為兩造各執有二分之
    一共有，雖不得視為有法定地上權設定，然房屋性質上不能
    與土地使用權分離存在，故土地與房屋同屬一人，以後分別
    或現後出賣，雖無地上權設定，應推測土地承買人默許房屋
    承買人有繼續使用地之權，訴請拆屋還地，維持第一審所為
    駁回上訴人此部分之訴之判決，於法尚無不合。……」等語
    自明（見本院卷第11至13頁）。惟前案訴訟原告係基於何法
    律關係請求？上開最高法院民事判決並未敘明，本院亦查無
    前案訴訟之卷宗，有本院民事記錄科查詢表附卷足憑（見本
    院卷第124 至125 頁）。再兩造亦未留存前案訴訟之1 、2
    審法院民事判決，且不知前案訴訟係基於何法律關係請求拆
    屋還地之事實，復經兩造自認在卷（見本院卷第128 頁）。
    是本件原告係基於何項法律關係請情被告拆屋還地，即屬不
    明，自難遽認原告係就同一法律關係而為同一之請求，揆諸
    前開說明，本件原告所提拆屋還地之訴即不得謂為同一事件
    ，自不受確定判決之拘束。
七、原告得否請求被告拆屋還地？
  (一)次按土地與房屋為各別之不動產，各得單獨為交易之標的，
    且房屋性質上不能與土地使用權分離而存在，亦即使用房屋
    必須使用該房屋之地基，故土地及房屋同屬於一人，而將土
    地及房屋分開、同時或先後出賣，其間雖無地上權設定，然
    除有特別情事，可解釋為當事人之真意，限於賣屋而無基地
    之使用外，均應推斷土地承買人默許房屋承買人繼續使用土
    地（最高法院48年台上字第1457號判例參照）。其本旨乃在
    於房屋所有權與基地利用權一體化之體現，以保護房屋既得
    之使用權，並依民法第425 條之1 有關推定租賃關係存在之
    規定，以調和土地、建物不同所有人間之權益，庶符社會正
    義之要求（最高法院95年度台上字第551 號判決參照）。
  (二)本件系爭房屋與土地原均為訴外人蕭月娥人所有，因系爭房
    屋未辦保存登記，是蕭月娥將系爭房屋出賣與原告及訴外人
    韓金娥各2 分之1 時，因不能辦理所有權移轉登記，原告及
    韓金娥所取得者僅為事實上處分權，而非系爭房屋之所有權
    ，而後韓金娥又將系爭房屋之事實上處分權2 分之1 轉讓與
    被告，嗣因蕭月娥之債權人聲請對系爭房屋查封拍賣，由訴
    外人林茂樟拍定後，又將其承購系爭房屋之權利，讓由被告
    繳價，並由法院發給被告權利移轉證明書，則被告於經由法
    院拍賣程序取得系爭房屋所有權後，揆諸前開說明，自應推
    斷原告默許被告繼續使用系爭土地，而適用上開判例並類推
    適用民法第425 條之1 之規定，始無悖於誠信原則及社會正
    義之要求。原告主張被告無權占有使用系爭土地，基於系爭
    土地所有人之排除侵害請求權，訴請被告拆除系爭房屋，返
    還系爭土地，即非有理。
八、原告得否請求被告給付相當於租金之不當得利？
    再按無法律上之原因而受利益，致他人受損害者，應返還其
    利益。民法第179 條第1 項定有明文。故依不當得利之法則
    請求返還不當得利，以無法律上之原因而受利益，致他人受
    有損害為其要件。查本件被告占有使用如附圖所示之系爭土
    地，於被告經由法院拍賣程序取得系爭房屋所有權後，自應
    推斷原告默許被告繼續使用系爭土地，而適用上開判例並類
    推適用民法第425 條之1 之規定，詳如前述，是本件被告占
    有使用如附圖所示之系爭土地，即非無法律上之原因，原告
    請求被告給付相當於租金之不當得利，核屬無據。
九、綜上所述，原告依物上請求權及不當得利之法律之關係，請
    求被告拆屋還地及給付相當於租金之不當得利，非有理由，
    應予駁回。其假執行之聲請因敗訴而失所附麗，併駁回之。
十、兩造其餘攻擊或防禦方法及未經援用之證據，經本院斟酌後
    ，認均不足以影響本判決之結果，自無逐一詳予論駁之必要
    ，末此說明。
十一、據上論結，本件原告之訴為無理由，依民事訴訟法第78條
      ，判決如主文。
中　　華　　民　　國　　96　　年　　7 　　月　　31　　日
                  民事第二庭    法　官　楊文廣
正本係照原本作成。
如不服本判決，應於收受送達後20日內向本院提出上訴書狀。
                                書記官　顏子仁
中　　華　　民　　國　　96　　年　　7 　　月　　31　　日
